【裁判字號】    99,保險,88
【裁判日期】    991029
【裁判案由】    給付保險金
【裁判全文】
臺灣臺北地方法院民事判決              99年度保險字第88號
原      告  戊○○
            乙○○
            丙○○
            丁○○
共      同
訴訟代理人  葉秀美律師
複  代理人  陳香如律師
被      告  國華人壽保險股份有限公司
法定代理人  己○○
訴訟代理人  甲○○
上列當事人間請求給付保險金事件，本院於民國99年10月19日言
詞辯論終結，判決如下：
    主  文
原告之訴及其假執行之聲請均駁回。
訴訟費用由原告負擔。
    事實及理由
一、原告起訴主張：其等之被繼承人林志煌由訴外人僑樂保全股
    份有限公司（下稱僑樂保全公司）為其向被告投保「GAD國
    華人壽團體傷害保險」（下稱系爭保險），約定以林志煌為
    被保險人，原告為受益人，如因意外傷害事故死亡，保險金
    額為新台幣（下同）2百萬元。嗣林志煌於民國98年8月20日
    上午7時50分至臺北縣三重市之「波菲美運動健康世界游泳
    池」游泳時意外溺水身故（下稱系爭事故），經臺灣板橋地
    方法院檢察署（下稱板橋地檢署）開具98石甲字第631-2號
    相驗屍體證明書載明死亡場所為「送醫途中」，死亡原因為
    「意外死亡」，核屬系爭保險之保險事故，符合所約定之保
    險金給付要件，且系爭事故係於保險契約有效期間內發生，
    原告為系爭保險之受益人，於保險事故發生後，業已依保險
    契約之約定，於期間內檢附被保險人死亡證明、除戶謄本、
    保險金申請書及受益人身分證明文件向被告申請給付保險金
    ，詎被告竟拒絕給付，爰依保險契約之法律關係提起本訴等
    語，並聲明：(一)被告應給付原告四人每人各50萬元，及均自
    起訴狀繕本送達翌日起至清償日止，按年息5%計算之利息。
    (二)願供擔保，請准宣告假執行。
二、被告則抗辯以：檢察官製作相驗屍體證明書之目的在於釐清
    死者有無他殺嫌疑，並非認定死者是否符合保險法上所稱之
    「意外事故」。而司法實務對保險事故舉證責任分配之見解
    ，認主張權利之發生、障礙、消滅之事由者，應負舉證責任
    。原告雖提出板橋地檢署相驗屍體證明書為證，請求給付保
    險金，惟依前述說明，原告並未舉證證明被保險人係因意外
    身故。又系爭保險之保險範圍為「被保險人於契約有效期間
    內，因遭受意外傷害事故，致其身體蒙受傷害而至殘廢或死
    亡」，且所謂意外傷害事故，係指「非由疾病引起之外來突
    發事故」。所謂外來，即限定引起事故之原因出於自身以外
    知事故；所謂突發，即外來環境急速的變化，致不可預期或
    出乎預料之外。依該署相驗屍體證明書所示，被保險人林志
    煌係因肥厚性心肌病變、動脈硬化、狹窄之病症，導致其於
    游泳時心因性休克及呼吸衰竭，併發急性心肌梗塞而身故，
    並非因外來突發的意外事故所致，即非在系爭保險之承保範
    圍內，被上訴人不負給付保險金之責任等語。並聲明：(一)原
    告之訴駁回。(二)如受不利判決，願供擔保，請准宣告免為假
    執行。
三、兩造不爭執之事項：
  (一)被保險人林志煌由要保人僑樂保全公司向被告投保系爭保險
    ，保險期間為98年1月24日至98年8月21日止，承保範圍為：
    「被保險人於契約有效期間內，因遭受意外傷害事故，致其
    身體蒙受傷害而至殘廢或死亡」。因意外傷害死亡之保險金
    額為200萬元。受益人為被保險人之法定繼承人即原告四人
    。
  (二)被保險人於98年8月20日7時50分至臺北縣三重市之「波菲美
    運動健康世界游泳池」游泳時溺水身故，經板橋地檢署開具
    98石甲字第631-2號相驗屍體證明書載明死亡場所為「送醫
    途中」，死亡方式為「意外死」。
  (三)原告前向被告請求給付保險金，經被告於99年1月19日以
    0984D00000000函表示：「…查本件非緣於外來突發之意外
    傷害事故所致，故所請意外保險金歉難給附，尚祈諒察」，
    拒絕給付保險金。
四、得心證之理由：
    本件爭點在於：被保險人是否因系爭保險所約定之意外事故
    死亡？經查：
  (一)按」傷害保險人於被保險人遭受意外傷害及其所致殘廢或死
    亡時，負給付保險金額之責；前項意外傷害，指非由疾病引
    起之外來突發事故所致者」，保險法第131條定有明文。又
    依系爭保險契約條款第5條約定：「被保險人於本契約有效
    期間內，因遭受傷害意外傷害事故，致其身體受傷害而致殘
    廢或死亡時，本公司依照本契約之約定，給付保險金。前項
    所稱意外傷害事故，指非由疾病引起之外來突發事故」。而
    人之傷害或死亡之原因，其一來自內在原因，另一則為外在
    事故（意外事故）。內在原因所致之傷害或死亡，係指被保
    險人因罹犯疾病、細菌感染、器官老化衰竭等身體內部因素
    所致之傷害或死亡；至外來事故（意外事故），則係指內在
    原因以外之一切事故而言，其事故之發生為外來性、偶然性
    ，而不可預見，除保險契約另有特約不保之事項外，意外事
    故均屬意外傷害保險所承保之範圍（最高法院95年度台上字
    第327號判決意旨參照）。準此，系爭事故自應以事故之發
    生係由於外來之原因，即非因被險人本身因罹犯疾病、細菌
    感染、器官老化衰竭等身體內部因素所致之傷害或死亡，保
    險人即被告始負給付保險金之責任。又界定死因應側重於「
    主力近因原則」，即導致被保險人死亡或受傷之主要或有效
    原因，而非指最直接或最接近被保險人死亡之原因。若導致
    被保險人死亡或受傷原因有二個以上，而每一原因之間有因
    果關係且未中斷時，則最先發生並造成一連串事故發生之原
    因，即為導致被保險人死亡或受傷之主力近因。
  (二)查被保險人林志煌於系爭保險有效期間內之98年8月20日上
    午6時30分許，至臺北縣三重市之波菲美運動健康世界游泳
    ，嗣後被發現昏倒於游泳池，經該游泳池之救生員施予CPR
    急救，並轉送至臺北縣立三重醫院，嗣於當日上午7時50分
    不治身亡，經板橋地檢署相驗並偵訊相關人員調查結果，查
    無任何證據證明被保險人死亡係出於自身之故意行為所致，
    而當庭發給被保險人家屬相驗屍體證明書，並勾選死亡方式
    為意外死等情，業經本院調取該署98年度相字第1132號相驗
    卷核閱無訛。依卷附相驗屍體證明書（本院卷第11頁）所載
    ，被保險人之死亡原因：1.直接引起死亡之原因：甲.心因
    性休克及呼吸衰竭。乙.（甲之原因）併發急性心肌梗塞、
    溺水。丙.（乙之原因）肥厚性心肌病變、動脈硬化、狹窄
    、游泳。又參上開相驗卷附法務部法醫研究所以98年10月28
    日法醫理字第0980004680號函檢送之解剖報告書及鑑定報告
    書，可知解剖及鑑定結果發現被保險人有局部心肌梗塞疤痕
    ，動脈硬化達70%，脂肪心外膜浸潤明顯，心肌局部肥大，
    心肌層出血，研判被保險人生前有嚴重心肌局部肥厚心臟病
    變，冠狀動脈硬化、狹窄，因併發心肌梗塞於挑戰性、惡劣
    之水中環境溺水，引起心因性休克及呼吸性休克死亡，足見
    被保險人係因在游泳池中突然併發心肌梗塞造成溺水，並因
    此窒息死亡，至為明確。被保險人因溺水窒息而亡，其死亡
    結果雖屬意外，但引起溺水之原因則係來自突然心肌梗塞之
    自身心臟疾病所造成，而非外力因素介入，依前述「主力近
    因」原則，應認被保險人並非因外來之意外事故而死亡，而
    與前述保險契約書第5條所定意外傷害事故之要件不符。至
    前揭板橋地檢署相驗屍體證明書記載林志煌死亡方式固為「
    意外」，惟此為確認無刑事上之他殺嫌疑，並非認定其死因
    符合保險法上之意外，是不能以此認定林志煌之死亡為外來
    突發事故。又縱林志煌生前未有心臟方面不適或因心臟方面
    疾病就診，係因其罹患心臟方面疾病不自知，或因罹患心臟
    方面疾病而未就診，或雖罹心臟方面疾病惟無明顯病徵而未
    就診，尚難據以認定林志煌死亡之原因係外來突發事故，非
    由其內在疾病所致，是原告以林志煌無心臟病史為由認被保
    險人死於意外事故，尚非可採，其請求調取林志煌過往病歷
    亦核無必要，併此敘明。
  (三)綜上，被保險人既因突發心肌梗塞致溺水窒息而亡，其死亡
    之主力近因為內在因素，而非外力因素介入。被保險人既非
    因遭遇外來、突發之意外事故致其身體蒙受傷害致死，自與
    前述保險契約書第5條所定意外傷害事故之要件不符，被告
    即無給付保險金之義務。從而，原告依前開保險契約之約定
    ，請求被告給付原告四人每人各50萬元，及均自起訴狀繕本
    送達翌日起至清償日止，按年息5%計算之利息，為無理由，
    不應准許。又原告之訴既經駁回，其假執行之聲請即失所附
    麗，應併駁回之。
  (四)本件事證已明，兩造其餘攻擊防禦方法及本院未經援用之證
    據，經審酌後，核與本件之結論，不生影響，爰不一一贅述
    ，附此敘明。
五、訴訟費用負擔之依據：民事訴訟法第78條。
中    華    民    國    99    年    10    月    29    日
                  民事第五庭    法  官  歐陽漢菁
以上正本係照原本作成。
如對本判決上訴，須於判決送達後20日內向本院提出上訴狀。如
委任律師提起上訴者，應一併繳納上訴審裁判費。
中    華    民    國    99    年    10    月    29    日
                                書記官  吳貞瑩

司法院資訊處製作；財團法人民間司法改革基金會備份。
